【裁判字號】    92,上訴,42
【裁判日期】    920318
【裁判案由】    家暴殺人未遂等
【裁判全文】
臺灣高等法院刑事判決                              九十二年度上訴字第四二號
    上  訴  人
    即  被  告  乙○○
    選任辯護人  鄭庭壽  律師
右上訴人因家暴殺人未遂等案件，不服臺灣台北地方法院九十年度訴字第一０六七號
，中華民國九十一年十二月十三日第一審判決（起訴案號：臺灣台北地方法院檢察署
九十年度偵字第一七七八０號）提起上訴，本院判決如左：
    主  文
上訴駁回。
    事  實
一、乙○○與甲○○係夫妻，屬家庭暴力防治法第三條第一款所稱之家庭成員。緣乙○○平日經濟狀況不佳，屢向甲○○要錢未果，而時有爭執，民國九十年九月一
    日凌晨三時許，乙○○在台北縣汐止市○○○路九十九巷二弄二十六號住處，又
    因向甲○○借款新台幣（下同）一萬元遭拒，而毆打甲○○成傷（所涉傷害罪嫌
    ，未據告訴），其後雖載送甲○○就醫，但仍對借款遭拒乙事心懷不滿，而於同
    日下午四時三十分許，預將家中熱水器所使用且非其所有之瓦斯桶卸下，藏置於
    其駕駛之六Ｍ－五二三號營業用小客車（以下簡稱計程車）後行李箱內，供隨時
    作為報復之用，並即於同日下午五時許，駕駛計程車至臺北市○○區○○街一二
    五號甲○○開設之「韻之星卡拉ＯＫ店」前等候，冀能向甲○○借得一萬元，約
    二十分鐘後，見甲○○自店中走出，並駕駛ＩＬ－九七八九號自用小客車（以下
    簡稱小客車）附載丙○○及綽號「劉師兄」之不詳姓名男客離去，乙○○自此醋
    意大發，加以借錢未遂，心生恨意，預見利用瓦斯筒放火燒車將造成甲○○死亡
    之結果，仍以縱有該結果之發生亦在所不惜之殺人犯意，立即駕駛計程車尾隨在
    後，甲○○旋查覺乙○○在後跟蹤，因恐遭受不利，乃就近將小客車開至臺北市
    萬華區○○路四二三巷一二二號臺北市政府警察局萬華分局青年派出所前之公車
    站牌處，然甲○○停車同時，乙○○迅速尾隨而至，除將計程車開至小客車左側
    以睹住小客車之左前車門外，立即下車搬出預藏於後行李箱之瓦斯桶，將瓦斯噴
    嘴對準小客車之左後側三角窗，打開開關漏逸瓦斯，並即以其所有隨身攜帶之打
    火機點火（點火時車上之二男客已先因甲○○催促先行下車，被告並不確知甲○○是否仍在車內），除因而燒燬甲○○汽車左後側三角窗、左後側車門附近板金
    、左後座內部座椅之裝潢及波及使計程車之右後側車身塗料輕微發泡外，並已危
    及停放附近人行道上之眾多機車、建築物及往來之人、車之安全，致生公共危險
    ；而甲○○見己車起火燃燒，未及關熄引擎，迅即自右前側車門爬出車外，奔向
    青年派出所求救，乙○○仍堅不罷手，迅即趕至，在該派出所門口將甲○○摔至
    地上並抓其頭髮掐其脖子，且高喊：「要讓妳死」等語，幸因青年派出所警員唐
    目忠、楊木生及林慶文等人聞呼救聲先後前來制止，始倖免於難。唐目忠等警員
    及附近民眾見小客車正起火燃燒，乃緊急撲滅火勢，始免於造成汽車炸爆而波及
    無辜，其後警察並於乙○○身上扣得所有供犯罪用之打火機一個及非其所有之桶
    裝瓦斯一桶。
二、案經臺北市政府警察局萬華分局報請及甲○○訴由台灣台北地方法院檢察署檢察
    官偵查起訴
      理  由
壹、認定犯罪事實所憑之證據及其認定之理由
  一、被告就部分犯罪事實之自白及供述：右開事實，除有關殺人之故意、在派出所
      門口脖住甲○○之脖子並恐嚇及因放火致生公共危險部分外，餘均經被告於警
      詢、偵查、原審或本院訊問時供述在卷。
  二、告訴人甲○○之指訴：右開事實業據告訴人於警詢、偵查、原審及本院訊問時
      指訴明確。與被告前述之供述，均相符合。
  三、證人之證述
  （一）車上男客丙○○於原審及本院訊問時證稱：前述時間內有與綽號「劉師兄」
        者，一同搭乘甲○○之小客車自前述卡拉ＯＫ店離開，惟因甲○○查覺乙○○在後跟蹤，遂就近將車開至前開派出所附近停車，被告尾隨而至並將計程
        車開至甲○○之自用小客車左側車門，並下車搬出瓦斯桶，打開開關瓦斯後
        ，點火燃燒，有看到甲○○自右側車門下車，跑出車外喊救命，被告則追趕
        甲○○等語（見原審卷第一七六頁以下、本院九十二年一月二十七日筆錄）
        。
  （二）青年派出所警員之證述：
    １、唐目忠於檢察官訊問時證稱﹕我值班時甲○○衝到我們門口拍門喊救命，被
        告隨即衝過來，將甲○○摔倒在地，並且掐住甲○○的脖子，我見狀衝出制
        止，被告仍不放手，經與同事楊木生、林慶文合力制止才把他拖開；又稱﹕
        被告掐住甲○○脖子時有講要讓妳死等語（見偵卷第五六、五七頁）
    ２、楊木生於原審訊問時證稱﹕我與同仁泡茶時，聽到外面很吵的聲音，聽到女
        孩喊救命，我同事先出去，後來聽到同事說有瓦斯桶著火，我出去看到被告
        抓住那女孩，打她、抓她的頭髮，我與唐目忠等二、三位同事把被告拉開，
        被告看起來有抓狂情形，力氣很大，一、二人拉不動等語（見原審卷第一０
        三至一０五頁）。
    ３、林慶生於原審訊問時證稱﹕當天聽到女孩求救，我出去看到被告勒住女子脖
        子，壓女子在地上打，我們一群人把他們拉開，因為當時一個人拉不動等語
        。又稱﹕我出去看的時候火已經很大，瓦斯筒漏氣的聲音很大，當時沒人敢
        去關瓦斯筒，瓦斯筒開關口都是火，車子的火滅掉後，瓦斯筒還在燒，住戶
        、警員大家幫忙滅火；被害人的車停在公車站牌旁，被告的車頭在被害人車
        的門前，派出所前的騎樓前停有警車及一般之機車等語（見原審卷第一０六
        至一一一頁）。
  （三）消防隊小隊長童昭賢於原審訊問時證稱﹕前開兩部車併排停在派出所前面，
        小客車靠路旁，計程車靠路中間，計程車後面有瓦斯筒，我帶隊到達時火已
        撲滅，二部車還在啟動中等語；又稱﹕以打火機引燃瓦斯燒燬被害人前開所
        有之汽車，從火場救援專業經驗判斷，因汽車內有汽油之故，延燒結果可能
        爆炸，並會波及延燒派出所及其他建築物等語（見原審卷第六六至六九頁）
        。
  四、相關書證及證物﹕
  （一）現場照片﹕由現場照片可看出﹕被告及甲○○二部車併排停放於派出所前之
        公車站牌前方，二車頗為緊密，停放情形如童昭賢前述，計程車後方即小客
        車左後車門附近置放家用瓦斯筒一桶，小客車被燒燬及計程車被波及情形如
        事實欄所示，派出所前之人行道上停有多數之警用機車及一般機車等情（見
        偵查卷第九頁、原審卷第五六、五七、九十至九三頁）。
  （二）台北市消防局火災原因調查報告書﹕該調查報告書記載燃燒後狀況為小客車
        左後側三角窗附近燒損，車廂內左後座附近裝潢受燒損，計程車之右後側車
        身塗料輕微發泡；其中以車身外觀受燒損最嚴重，火係由瓦斯噴嘴口直接噴
        燒小客車左後車窗三角窗附近，研判此處為最先起火處等情。關於搶救時狀
        況，記載﹕民眾已自撲滅，搶救時關係人已被帶入派出所，小客車啟動中等
        情（見原審卷第七九至八五頁）。
  （三）打火機一個及桶裝瓦斯一桶﹕打火機係被告供點火之用，為被告所是認；瓦
        斯筒係被告自家中取出並放置於計程車後行李箱供本案放火之用，亦為被告
        所不否認。
  五、關於被告殺人之犯意﹕查被告於本案行為前之同日凌晨即因借錢未果而毆傷甲○○，其後雖載送甲○○就醫，然觀被告於同日下午即取下家中瓦斯筒放置於
      計程車後行李箱內以便隨時供報復之用（此為被告所自承─見偵卷第三頁反面
      警詢筆錄），及至窺見甲○○載送男客離去，因此醋意大發，加以借錢未遂，
      心生恨意，而尾隨在後（見偵查卷第六頁正面被告警詢筆錄、第三六頁正面被
      告訊問筆錄）；迨至甲○○車停派出所前之公車站牌處，更迅即跟上，於以計
      程車睹住小客車之左前車門，使甲○○不能正常自左前車門下車後（見原審卷
      第七０、一九四頁被告筆錄），立即搬出預藏之瓦斯桶，漏逸瓦斯取出打火機
      點火後，甚且於甲○○自右前車門逃出車外後猶不罷休，緊跟自後追打、掐住
      甲○○之脖子，口出「要讓妳死」。再對照甲○○指稱﹕案發前之白天時間，
      被告不斷以電話打探我的行蹤等語（見偵卷第三十頁反面第三十頁反面筆錄）
      ，被告亦供承﹕平常未抽菸，所以未帶打火機等語（見原審卷第一九一頁）。
      可知被告於藏置瓦斯筒於車上時，確實即有隨時點燃瓦斯伺機報復之意，否則
      何須將家中瓦斯筒藏置車上，並攜帶打火機？其次，被告窺見甲○○載送男客
      離去時，即因意、恨意併發而起放火殺人之意，否則何須立即尾隨，並公然
      在派出所前之公車站牌處，堵住甲○○之車門並迅即放火，其後甚且追打、掐
      者，以被告前述跟蹤、堵車門、點火等動作之連貫、迅速之情形觀之，被告於
      點火時雖未必明確知悉甲○○猶在車內，此由被告於原審訊問時供稱﹕我推測
      甲○○已經出來了，我被車（行李）箱的蓋子遮到，所以看不到前面的情形等
      語（見原審卷第六五、六六頁，即可印證（對照原審卷第九一頁案發後所攝照
      片，可見被告計程車之後行李箱仍呈往上開啟之狀態），亦即被告於下車搬取
      瓦斯筒時，並未確知甲○○是否仍在車內，然其幾乎與甲○○同時停車，除已
      堵住甲○○正常之下車路徑外，停車後且迅速取出瓦斯筒並點火，足見其有縱
      因之而燒死甲○○之結果，亦在所不惜之殺人犯意。而被告雖僅國中畢業程度
      （見警詢筆錄），然行為時係年近四十歲之智慮成熟之成年男子，以駕駛計程
      車為業，主觀上當預見以前開方法放火將造成甲○○被燒死之結果。綜上所述
      ，被告預見以本案之方法放火將造成甲○○被燒死之結果，其仍執意為之，自
      有甲○○被火燒死亦不違背其本意之不確定故意之犯意。
  六、有關致生公共危險部分﹕按刑法上第一百七十五條第一項放火燒燬住宅外他人
      所有物罪中，有關「致生公共危險」之要件，並不須已達到發生實害之程度，
      亦即，就客觀事實，依據一般人之觀念，凡放火燃燒之情形，有延燒其他物危
      險之存在，即足以成立本罪。查被告本案之放火行為，燒燬甲○○汽車左後側
      三角窗、左後側車門附近板金左後座內部座椅之裝潢及波及使計程車之右後側
      車身塗料輕微發泡，已如前述，被告之前述放火行為因而燒燬甲○○所有之前
      揭之部分汽車，其行為與結果間有相當因果關係，應可認定。其次，本案若未
      及時撲滅，將繼續延燒，而因小客車內有汽油，將會爆炸之事實，亦經消防小
      隊長童昭賢證述如前，更為稍具常識者所知；而本案發生地點在人車往來極多
      之公車站牌處，附近人行道上之眾多機車、派出所等建築物，若未及時撲滅，
      實有立即被波及之危險。被告所為實已危及往來之人、車及附近建物之安全而
      生公共危險。
  七、被告抗辯及有利被告證據不予採納之理由﹕
  （一）被告辯稱：我看到甲○○載著二名男子，心裡很生氣，僅意在教訓，且被告
        係在被害人下車後才點火，目的僅在燒掉車子，並無殺人之意思云云。
  （二）經查，被告所舉證人丙○○於原審及本院訊問時雖附和被告說詞，證稱﹕被
        告點火時，甲○○已下車等語，又稱﹕甲○○還回去車子拿皮包云云（見原
        審卷第一八一頁）。然被告點火時，甲○○仍在車上之事實，除經甲○○於
        警詢、偵查、原審及本院訊問時堅指在卷外，觀諸消防小隊長童昭賢到場時
        ，小客車引擎尚在啟動中之事實，可知若非十萬火急，甲○○豈有未熄火即
        下車之理？再者，丙○○於本院訊問時改稱﹕甲○○並未再回去拿皮包，並
        稱﹕在原審是說甲○○水果未拿云云，經本院令其確認，又改稱﹕甲○○沒
        有回去，就跑下車了等語（以上見本院九十二年一月二十七日筆錄），已見
        丙○○有迴護之意。不僅如此，丙○○之供述亦有諸多與事實不符情形，如
        計程車堵住小客車結果，已使甲○○不能從左前車門下車，丙○○卻謂二車
        相距約二尺遠，人可以從左側車門出來（見原審卷第一八０頁）；又如小客
        車實未熄火，丙○○卻謂已熄火，甚且陳稱﹕我下車時車子已熄火（見原審
        卷第一七九頁）；再如，本案二汽車停放處係在派出所前，距派出所正門口
        ，約僅十三點五公尺，此經本院會同被告、甲○○、丙○○及派出所警員勘
        驗測量現場確認無訛（見本院九十二年二月十三日筆錄），然丙○○於此之
        前，或稱﹕離派出所約三十公尺（見原審卷第一七七頁）、或稱﹕甲○○下
        車後跑三十公尺（見原審卷第一二九頁），或稱﹕距派出所最少有六間房子
        的距離（見本院九十二年一月二十七日筆錄第三、四頁），所述與事實差距
        過遠；另如，被告點火後，追打甲○○之事實，極為明確，被告亦不否認，
        然被告竟稱未見到警察出來，並以距離太遠為由，表示未看到被告打甲○○
        （見原審卷第一七七至一七九頁）；更離譜者，本案放火之時間約在下午六
        時四十分許，丙○○竟謂﹕下午五點多車子到派出所（見原審卷第一七七頁
        ）。綜上所述，可知丙○○所述被告點火時，甲○○已下車云云，實不能逕
        信。
  （三）本院至現場實地模擬結果，二部車停車後，被告自車後取出瓦斯筒並點火所
        需時間約二十秒，雖較甲○○自車內下車時間約十秒為長，然若換由警員實
        際操作（坐於左後座），則僅須十三秒即可取出。雖仍較甲○○所需時間略
        長，然模擬當日所用瓦斯筒顯較放火當日之瓦斯筒為重，此經實際搬動之派
        出所警員連建信於模擬現場指述在卷（以上均見本院前述勘驗筆錄），實不
        能僅以上述差距，認被告於點火時甲○○已經先行下車。不僅如此，甲○○
        一再指述其不知被告車上放置瓦斯筒，原以為被告會下車毆打，故請二男客
        下車後即欲鎖上車門，以防止被毆，並無立即下車之意，是因見身後車子轟
        然起火，始迅速下車等語。對照甲○○小客車其後確仍啟動中之事實，應認
        甲○○所述為可採信。因之，亦不能以上開模擬結果，為有利被告之認定。
  （四）被告雖否認掐住甲○○之脖子並出言恐嚇要讓甲○○死云云。然被告於甲○○奔向青年派出所求救時，仍不罷手，隨即趕至，在該派出所門口將甲○○
        摔至地上並抓其頭髮掐其脖子，且高喊：「要讓妳死」之事實，已如前述，
        被告雖指前述警員就掐脖子一事所證結果，並不一致。經查，楊木生及林慶
        文雖均證稱未聽到被告出言恐嚇要讓甲○○死，楊木生且未見被告勒住甲○○之脖子。然綜觀楊木生、林慶文及唐目忠所述，可知，當天第一個衝出制
        止者，係正在值班台值班之唐目忠，楊木生則是最後一位趕往支援者（見偵
        查卷第五六頁反面、原審卷第一０三、一０四、一０六頁），因之各警員之
        見聞略有差異反屬正常，尚不能以警員之證述稍有不同，即認被告所辯可採
        。
  （五）有關致生公共危險部分﹕查本案被告放火行為已致生公共危險之事實，已如
        前述，被告此部分辯解，亦不可採。被告另辯以﹕我於當日凌晨毆傷甲○○
        後，尚且護送甲○○就醫，豈有於同日再殺甲○○之理云云。然被告自承多
        次向甲○○要錢未遂（見原審卷第一九一頁），案發當日復因甲○○表示要
        借錢不用講，自己去想辦法，因此我懷恨在心（見偵卷第六頁正面），加以
        案發當天凌晨，被告係以觀音神像毆擊甲○○之背部、頭部流血成傷（見偵
        查卷第三十頁江玉春筆錄），則被告事後載送甲○○就醫，實不能推衍被告
        其後在本案情形下不起殺意。被告此部分之辯解，亦不可採。
  八、論罪科刑及駁回上訴之理由﹕
  （一）被告係甲○○之配偶，為家庭暴力防治法第三條第一款之家庭成員，其為達
        殺害甲○○之目的，漏逸瓦斯，放火燃燒，燒燬甲○○汽車之部分，並有延
        燃、危及其他附近人、車、建物危險之存在，自已生公共危險，且被告俟甲○○奮力逃出後，仍繼續打，掐住甲○○之脖子，且高喊：「要讓妳死」，
        核其所為，係犯刑法第一百七十五條第一項放火燒燬住宅以外他人所有物罪
        及同法第二百七十一條第二項、第一項之殺人遂罪，並構成家庭暴力防治法
        第二條第二項所稱之家庭暴力罪。又刑法有關放火罪之規定，本含有毀損性
        質在內，放火燒燬住宅以外他人所有物，自無兼論毀損罪之餘地（最高法院
        二十九年上第二三八八號判例參照）併此敘明。
  （二）被告已著手於殺人犯行之實施，而未至死亡之結果，為未遂犯，應依刑法第
        二十六條前段規定按既遂犯之刑減輕之，即死刑部分減為無期徒刑或十五年
        以下十二年以上有期徒刑，無期徒刑部分則減為七年以上有期徒刑，有期徒
        刑部分則減輕其刑二分之一。
  （三）被告以一放火行為，同時犯上開二罪，為想像競合犯關係，依刑法第五十五
        條前段規定，應從較重之殺人未遂罪處斷。
  （四）原審適用刑法第二百七十一條第二項、第一項、第一百七十五條第一項、第
        五十五條、二十六條前段、第三十八條第一項第二款，並審酌被告與被害人
        為夫妻關係，本應共婚姻之生活，尤其夫妻相互間之共同生活，更應遵重對
        方人格尊嚴，以避免相互之生命、身體等人格法益遭受不當、不法之侵犯，
        進而影響婚姻關係之和諧，被告竟僅因細故及猜測被害人與其他男客互有交
        往，即率爾罔顧被害人之生命值，危害公共之安全，實施縱火、殺人之行為
        ，且於被害人逃至警察機關尋保護時，仍執意在該機關前實施犯行，漠視國
        家法治之存在，顯見其犯罪之惡性非輕，惟考量被告無任何犯罪之前科記錄
        ，且幸未因而造成被害人死亡及鄰近建物火災之結果、又犯罪後業已坦承部
        分犯行、態度良好，但仍未與被害人達成解等一切情狀，量處有期徒刑六年
        ，並以扣案之打火機一個，係被告供犯罪所用之物，且為被告所有，應宣告
        沒收，另說明瓦斯桶，並被告所有，不為沒收之理由。本院經核認事用法並
        無違誤，量刑亦稱妥適。被告上訴否認部分犯罪，指摘原審判決不當，為無
        理由，應予駁回。
據上論斷，應依刑事訴訟法第三百六十八條，判決如主文。
本案經檢察官鍾鳳玲到庭執行職務。
中      華      民      國      九十二       年     三    月    十八    日
                              台灣高等法院刑事第七庭
                                  審判長法  官  吳  啟  民
                                        法  官  蘇  隆  惠
                                        法  官  林  瑞  斌
右正本證明與原本無異。
如不服本判決應於收受送達後十日內向本院提出上訴書狀，其未敘述上訴之理由者並
得於提起上訴後十日內向本院補提理由書（均須按他造當事人之人數附繕本）。
                                        書記官  丁  淑  蘭
中    華    民    國    九十二    年       三       月       十八       日
附錄：本案論罪科刑法條全文
刑法第二百七十一條第一項、第二項
殺人者，處死刑、無期徒刑或十年以上有期徒刑。
前項之未遂犯罰之。
刑法第一百七十五條第一項
放火燒燬前二條以外之他人所有物，至生公共危險者，處一年以上、七年以下有期徒
刑。


司法院資訊處製作；財團法人民間司法改革基金會備份。
